臺灣高等法院民事判決
109年度上字第1235號
上  訴  人  磐達企業股份有限公司

法定代理人  劉桂華  
訴訟代理人  詹裕仁  
被 上訴 人  李淑慧  
訴訟代理人  陳貴德律師
上列當事人間請求損害賠償等事件，上訴人對於中華民國109年8
月12日臺灣臺北地方法院109年度訴字第1344號第一審判決提起
上訴，本院於110年1月19日言詞辯論終結，判決如下：
    主      文
上訴駁回。
第二審訴訟費用由上訴人負擔。
    事實及理由
一、上訴人主張：被上訴人明知伊未向其借款，卻於民國98年1
    月5日向臺灣基隆地方法院（下稱基隆地院）起訴主張：伊
    向被上訴人陸續借款達新臺幣（下同）600萬元，因無力清
    償而交付相當於借款本息總額之翡翠高爾夫俱樂部（下稱系
    爭俱樂部）編號5074至5076、5288、5289號之入會合約書，
    作為借款清償之擔保；嗣伊未清償借款，被上訴人已取得系
    爭俱樂部會員資格，爰終止5074號入會合約書會員資格，請
    求伊返還保證金新臺幣（下同）150萬元，及自97年12月22
    日起加計法定遲延利息（案列：基隆地院98年度訴字第30號
    、本院98年度上易字第849號，該民事歷審事件，合稱系爭
    甲事件）。被上訴人於系爭甲事件虛偽主張兩造有消費借貸
    關係存在，且為證明此不實之事，勾串訴外人陳錫嘉、尤鶯
    蓉（下合稱陳錫嘉等2人），使渠等在系爭甲事件審理期間
    故意為虛偽不實之陳述，並對提出之匯款憑證偽稱其有交付
    借款。被上訴人上開訴訟詐欺之故意侵權行為，致系爭甲事
    件二審判決誤判被上訴人勝訴確定，使伊於101年4月16日依
    系爭甲事件二審判決支付被上訴人174萬8846元而受有損害
    等情。爰依民法第184條第1項前段規定，求為命被上訴人如
    數給付，並加付自101年4月16日起算法定遲延利息之判決。
二、被上訴人則以：兩造間確有消費借貸關係存在，伊並無勾串
    陳錫嘉等2人，且無上訴人所指之訴訟詐欺行為等語，資為
    抗辯。
三、原審判決上訴人全部敗訴，上訴人不服，提起上訴，其聲明
    ：㈠原判決廢棄。㈡被上訴人應給付上訴人174萬8846元，及
    自101年4月16日起至清償日止，按週年利率百分之5計算之
    利息。㈢願供擔保請准宣告假執行。被上訴人答辯聲明：㈠上
    訴駁回。㈡如受不利判決，願供擔保請准宣告免為假執行。
四、下列事項為兩造所不爭執，應可信為真實（見本院卷第203
    、7至8頁，並依判決格式增刪修改文句）：
　㈠被上訴人於97年12月31日執系爭俱樂部編號5074號之入會合
    約書，於系爭甲事件起訴請求上訴人應依入會合約書第4條
    第2項約定，返還保證金150萬元，及自97年12月22日起加計
    法定遲延利息；嗣於系爭甲事件一審審理期間，於98年4月2
    日具狀追加請求權基礎為清償借款。系爭甲事件一審判決被
    上訴人敗訴，被上訴人不服提起上訴，經系爭甲事件二審判
    決被上訴人勝訴。
　㈡被上訴人於100年5月24日向基隆地院起訴請求上訴人應依入
    會合約書第4條第2項約定返還保證金共600萬元，及自97年1
    2月22日起加計法定遲延利息（案列：基隆地院100年度訴字
    第183號、本院100年度重上字第694號、最高法院103年度台
    上字第555號、本院103年度重上更㈠字第40號、最高法院104
    年度台上字第1755號、本院104年度上更㈡字第94號、最高法
    院106年度台上字第2415號、本院107年度上更㈢字第56號、
    最高法院108年度台上字第625號，該民事歷審事件，合稱系
    爭乙事件），並提出系爭俱樂部編號5075、5076、5288、52
    89號之入會合約書為憑。被上訴人於系爭乙事件更㈡審程序
    中，追加消費借貸法律關係為其備位之請求權基礎。嗣更㈡
    審判決駁回被上訴人先位之訴，就被上訴人追加之訴為勝訴
    判決，上訴人不服提起上訴，經最高法院106年度台上字第2
    415號判決廢棄發回後，更㈢審判決駁回被上訴人追加之訴，
    被上訴人不服提起上訴，經最高法院108年度台上字第625號
    裁定駁回被上訴人上訴而告確定。
五、茲就兩造之爭點：被上訴人是否在系爭甲事件中實施訴訟詐
    欺之侵權行為，說明本院之判斷如下：
　㈠按民法第184條關於侵權行為所保護之法益，除有同條第1項
    後段及第2項之情形外，原則上限於既存法律體系所明認之
    權利（固有利益），而不及於權利以外之利益特別是學說上
    所稱之純粹經濟上損失或純粹財產上損害，以維護民事責任
    體系上應有之分際，並達成立法上合理分配及限制損害賠償
    責任，適當填補被害人所受損害之目的。所謂純粹經濟上損
    失或純粹財產上損害，係指其經濟上之損失為「純粹」的，
    而未與其他有體損害如人身損害或財產損害相結合者而言；
    除係契約責任（包括不完全給付）及同法第184條第1項後段
    及第2項所保護之客體外，並不涵攝在民法第184條第1項前
    段侵權責任（以權利保護為中心）所保護之範圍。故當事人
    間倘無契約關係，除有民法第184條第1項後段及第2項規定
    之情形者外，行為人就被害人之純粹經濟上損失，不負賠償
    責任（參照最高法院107年度台上字第638號判決意旨）。上
    訴人主張其係因受被上訴人訴訟詐欺而給付174萬8846元，
    被上訴人應負損害賠償責任，則上訴人所受損害之性質，乃
    獨立於其人身或所有權之外而直接遭受財產上之不利益，而
    非因其人身權或物權等既存法律體系明認之權利被侵害所伴
    隨衍生之損害，屬於學說上所稱之純粹經濟上損失或純粹財
    產上損害，則上訴人依民法第184條第1項前段（見本院卷第
    146頁）請求被上訴人負損害賠償責任，已非有理。
　㈡次按所謂訴訟詐欺，係指行為人持偽造或變造之物證，或利
    用證人不實之證言，藉由提出民事訴訟取得勝訴判決之方式
    ，獲得財產上之不法利益而言。又按主張侵權行為損害賠償
    請求權之人，對於侵權行為之成立要件應負舉證責任（參照
    最高法院100年度台上字第328號判決意旨）。
　㈢觀諸系爭甲事件二審判決：
　⒈證人陳錫嘉在系爭甲事件一、二審審理時證稱：伊擔任上訴
    人當時之董事長詹裕琛特別助理期間之83年至85年間，由詹
    裕琛以上訴人公司缺資金為由要伊向被上訴人借款週轉，約
    6、7次，都是50萬元、100萬元左右，總金額為600萬元，由
    上訴人司機載伊去，伊拿回現金交給上訴人會計尤小姐；借
    款交付之公司支票跳票，才以切結書、入會合約書及詹裕琛
    個人支票換回公司票；後來詹裕琛之個人支票跳票後，詹裕
    琛又簽發工商本票予被上訴人等語（見系爭甲事件一審卷第
    95至100頁）；伊每次借款均有交付支票，有時是上訴人公
    司票，有時是個人票，由詹裕琛或上訴人會計部門拿上訴人
    公司董事的個人票作為借款之擔保；事後有換票都換成個人
    支票或本票，伊都是幫上訴人公司借款，並未幫詹裕琛或詹
    裕文借款等語（見系爭甲事件二審卷第125頁）。
　⒉證人即80幾年間擔任上訴人公司出納之尤鶯容在系爭甲事件
    二審審理時證稱：陳錫嘉擔任上訴人公司業務，有處理錢方
    面的事情，有時候公司缺錢或詹裕琛支票缺錢，陳錫嘉會拿
    錢給伊，有時候會拿錢給詹裕琛，而支票缺錢的部份包括上
    訴人公司及詹裕琛個人部分，伊並會依照當日帳戶缺款的情
    形入到詹裕琛個人的帳戶或公司的帳戶；詹裕琛帳戶的錢有
    轉入上訴人公司帳戶；上訴人公司對外借款，陳錫嘉、詹裕
    琛都有出面；借款的時候伊經手的範圍是開詹裕琛個人的支
    票給出借人，但是開公司支票可能性很低，這些借款是個人
    或公司借我不清楚，但是公司有缺錢都是由詹裕琛個人戶頭
    轉出或是詹裕琛拿現金給伊存入公司帳戶等語（見系爭甲事
    件二審卷第123頁反面至第124頁反面）。
　⒊系爭甲事件二審判決理由，係參諸證人陳錫嘉等2人上開證述
    ，並以：證人陳錫嘉依代表上訴人之董事長詹裕琛之指示持
    上訴人公司出納尤鶯容所經手之詹裕琛簽發支票向被上訴人
    借款，且所得借款項，或交由代表上訴人公司之詹裕琛，或
    交由上訴人公司出納尤鶯容存入上訴人公司帳戶或詹裕琛帳
    戶，且詹裕琛與上訴人公司帳戶互有流用等情以觀，而認證
    人陳錫嘉出面向被上訴人所借得之款項，係存在於兩造之間
    ；證人陳錫嘉擔任上訴人特助多年，且為上訴人多次向其配
    偶郭玟秀借款達1200萬元，借款事實迄今相隔10年以上，則
    其未能明確說明每次為上訴人借款之細節，難認有可議之處
    ，證人陳錫嘉關於持上訴人公司支票借款之證述，雖與被上
    訴人主張不符，惟此部分之證述，尚不足以推翻其係為上訴
    人公司向被上訴人借款證詞之真實性；證人詹裕琛證稱其於
    83至87年擔任上訴人負責人期間，有權動用入會合約書作為
    取得借款未如期清償後質押之保證，核與卷附切結書、入會
    合約書上記載之立切結書人為上訴人，並蓋有上訴人及負責
    人詹裕琛之印章，以及上訴人係提出其所經營之系爭俱樂部
    之入會合約書予被上訴人相符等情，認被上訴人係出借款項
    予上訴人，上訴人所為其未向被上訴人借款，該等借款係詹
    裕琛個人行為之抗辯，並不可採（見原審卷㈠第54頁至第56
    頁）。
　⒋準此，系爭甲事件二審判決除依證人陳錫嘉等2人之證述外，
    復參酌其他一切事證綜合判斷後，始為被上訴人出借款項予
    上訴人之認定，則上訴人主張：系爭甲事件民事二審判決，
    係因上訴人勾串證人陳錫嘉等2人，使證人陳錫嘉等2人故意
    虛偽不實之陳述，致系爭甲事件二審判決伊敗訴乙情，已非
    無疑，難認其間有何相當因果關係存在。
　㈣上訴人雖主張：證人陳錫嘉明知上訴人從無開立支票向被上
    訴人借款，但卻故意證稱上訴人開立公司支票向被上訴人借
    款；上訴人於83至84年間並無退票，其向法院證稱因為上訴
    人有遭退票，銀行不再發給支票，所以拿詹裕琛之個人支票
    及切結書去換公司支票回來；其明知被上訴人借給詹裕琛的
    錢都是匯款方式而非以現金交付，但卻故意稱上訴人司機載
    他去向被上訴人拿全部現金570萬元，且全部拿給出納尤鶯
    蓉。證人尤鶯蓉明知這個錢是詹裕琛個人向被上訴人借款，
    但卻證稱是上訴人借的或詹裕琛個人借的不清楚，並說上訴
    人對外借款，他經手範圍都是開立詹裕琛個人支票；證人陳
    錫嘉等2人上開證述都不實在，且被上訴人在系爭乙事件更㈢
    審程序中自認錢是交付詹裕琛，可知被上訴人與證人陳錫嘉
    等2人相互勾串云云（見本院卷第146至147頁），並以書狀
    詳敘被上訴人與證人陳錫嘉等2人相互勾串之情節。惟查：
　⒈細繹上訴人所提書狀內容（見本院卷第47至111、131至139、
    153至181頁），係指摘證人陳錫嘉等2人上開證述情節與事
    實不符之處，並未提出具體事證證明被上訴人與證人陳錫嘉
    等2人有何相互勾串，使證人陳錫嘉等2人故意虛偽不實證述
    之訴訟詐欺之侵權行為事實。其次，上訴人提出系爭乙事件
    更㈢審107年11月28日準備程序筆錄內容（見本院卷第183至1
    97頁），充其量僅能認被上訴人自承交付金錢予詹裕琛，兩
    造間就詹裕琛係以自己或上訴人公司負責人向被上訴人借款
    仍有爭執，並列為爭點，亦未能證明被上訴人與證人陳錫嘉
    等2人有相互勾串之侵權行為事實。
　⒉系爭乙事件更㈢審判決不採用證人陳錫嘉等2人證述，其理由
    略謂：衡以經驗法則及論理法則，堪認證人詹裕琛所證系爭
    借款均為其個人向被上訴人所借，非上訴人所借等語，與證
    據調查結果相符；證人陳錫嘉在系爭乙事件所為詹裕琛對其
    授權內容之證述，與詹裕琛本人證詞相左，且無其他補強證
    據，證人尤鶯蓉在系爭乙事件之證述，係因其證詞屬於傳聞
    證據，且詹裕琛本人資金流向複雜，無法證明與本件爭議有
    關等節，進而不採信證人陳錫嘉等2人在系爭乙事件證詞等
    語（見原審卷㈠第103至107頁），既未認定證人陳錫嘉等2人
    在前開系爭甲事件所為證述有何虛妄不實之處，亦未認定被
    上訴人與證人陳錫嘉等2人在系爭甲事件有何相互勾串之訴
    訟詐欺行為，自難僅因系爭乙事件更㈢審判決所為兩造無消
    費借貸法律關係之認定，逕認被上訴人與證人陳錫嘉等2人
    在系爭甲事件有相互勾串並故意為虛偽不實證述之侵權行為
    。
　⒊準此，上訴人以前揭情詞，主張被上訴人與證人陳錫嘉等2人
    相互勾串，有訴訟詐欺之侵權行為事實云云，洵無足取。
　㈤上訴人復主張：被上訴人明知兩造間無消費借貸關係存在，
    卻在系爭甲事件主張兩造有消費借貸關係存在，且就其提出
    之匯款憑證（即系爭甲事件二審卷第24至25頁）偽稱其有交
    付借款，被上訴人確有訴訟詐欺之侵權行為云云。惟查，被
    上訴人於98年4月2日系爭甲事件一審審理期間，即主張兩造
    間有消費借貸關係存在（見不爭執事項㈠），直至本件審理
    時，仍認兩造間有消費借貸關係存在（參本院109年12月2日
    準備程序筆錄，見本院卷第202頁），則被上訴人主觀上是
    否明知兩造並無消費借貸關係而有虛捏事實乙事，已非無疑
    。其次，依民事訴訟法第277條前段規定，當事人主張有利
    於己之事實者，就其事實有舉證之責任；原告對於自己主張
    之事實已盡證明之責後，被告對其主張，如抗辯其不實並提
    出反對之主張者，則被告對其反對之主張，亦應負證明之責
    ，此為舉證責任分擔之原則；各當事人就其所主張有利於己
    之事實，均應負舉證之責，故一方已有適當之證明者，相對
    人欲否認其主張，即不得不更舉反證（參照最高法院99年度
    台上字第483號判決意旨）。被上訴人於系爭甲事件主張兩
    造有消費借貸關係存在，本應就其主張之事實負舉證責任，
    上訴人如抗辯其主張不實並提出反對之主張者，則上訴人亦
    應就其反對之主張負證明之責。系爭甲事件二審判決所為被
    上訴人出借款項予上訴人之認定，並非僅憑被上訴人主張，
    而係綜合兩造各自所舉事證綜合所為判斷。系爭乙事件更㈢
    審判決雖認兩造間並無消費借貸關係存在（見原審卷㈠第101
    至108頁），亦係本於兩造各自所舉事證，斟酌全辯論意旨
    及調查證據之結果所為之認定，並未認定被上訴人有前述虛
    偽主張之情事。則上訴人主張被上訴人在系爭甲事件虛偽主
    張而有訴訟詐欺之侵權行為云云，亦不可採。
　㈥綜上，依上訴人所舉事證，均不足以證明被上訴人在系爭甲
    事件中實施訴訟詐欺之侵權行為，則上訴人主張被上訴人應
    負侵權行為損害賠償責任，為無理由。
六、從而，上訴人依民法第184條第1項前段，請求被上訴人給付
    174萬8846元，及自101年4月16日起至清償日止，按週年利
    率百分之5計算之利息，為無理由，不應准許。原審為上訴
    人敗訴之判決，並無不合。上訴論旨指摘原判決不當，求予
    廢棄改判，為無理由，應駁回其上訴。並依民事訴訟法第78
    條規定，為訴訟費用負擔之判決。
七、本件事證已臻明確，兩造其餘之攻擊或防禦方法及所用之證
    據，經本院斟酌後，認為均不足以影響本判決之結果，爰不
    逐一論列，附此敘明。
八、據上論結，本件上訴為無理由，爰判決如主文。　
中　　華　　民　　國　　110 　年　　2 　　月　　9 　　日
                  民事第二十四庭
                      審判長法  官  胡宏文
                            法  官  陳筱蓉
                            法  官  陳心婷
正本係照原本作成。
如不服本判決，應於收受送達後20日內向本院提出上訴書狀，其
未表明上訴理由者，應於提出上訴後20日內向本院補提理由書狀
（均須按他造當事人之人數附繕本）上訴時應提出委任律師或具
有律師資格之人之委任狀；委任有律師資格者，另應附具律師資
格證書及釋明委任人與受任人有民事訴訟法第466條之1第1項但
書或第2項所定關係之釋明文書影本。如委任律師提起上訴者，
應一併繳納上訴審裁判費。
中　　華　　民　　國　　110 　年　　2 　　月　　9 　　日

　　　　　　　　　　　　　  書記官  黃麒倫